【裁判字號】    95,再,54
【裁判日期】    951030
【裁判案由】    清償借款
【裁判全文】
臺灣高等法院民事判決                    95年度再字第54號
再 審 原告  甲○○
再 審 被告  中國農民銀行股份有限公司
法定代理人  乙○○
上列當事人間清償借款事件，再審原告對於中華民國93年11月16
日本院93年度上更(一) 字第170號確定判決提起再審之訴，本院判
決如下：
    主  文
再審之訴駁回。
再審訴訟費用由再審原告負擔。
    事實及理由
一、程序部分：
  (一)按再審之訴，應於30日之不變期間內提起。前項期間，自判
    決確定時起算，民事訴訟法第 500條第1、2項定有明文。經
    查，本院93年度上更(一)字第 170號判決於民國93年11月24日
    送達予再審原告，再審原告不服於93年12月 6日提起第三審
    上訴，經最高法院94年度台上字第 163號裁定以上訴不合法
    駁回，該裁定並於94年2 月23日送達再審原告，分別有本院
    送達證書（見本院93年度上更(一)字第170號卷第60頁）、 第
    三審上訴狀（見最高法院94年度台上字第163號卷第8頁）及
    送達證書（同上卷第25頁）附卷可稽，故本院93年度上更(一)
    字第170號判決（下稱確定判決）係於94年2月23日確定，從
    而，再審原告於94年3月8日對確定判決提起本件再審之訴（
    見最高法院95年度台再字第21號卷第4頁）， 並未逾30日之
    不變期間。
  (二)次按，再審之訴，專屬為判決之原法院管轄。對於審級不同
    之法院就同一事件所為之判決，提起再審之訴者，專屬上級
    法院合併管轄，民事訴訟法第 499條第1、2項定有明文。又
    最高法院65年台上字第1276號判例意旨所稱當事人對第二審
    判決已提起上訴，並經第三審法院以第二審法院之判決認事
    用法均無不當，而維持第二審法院之判決者，當事人如以適
    用法規顯有錯誤為由提起再審之訴，僅得對第三審法院之判
    決為之等語，係指該事件經第三審法院為實體判決（上訴有
    無理由之判決）而言，並不包括因上訴不合法以裁定駁回上
    訴之情形， 有最高法院84年度台抗字第609號裁定意旨可資
    參照。經查，再審原告就本件確定判決提起第三審上訴時，
    係經最高法院以上訴不合法裁定駁回其上訴，故本件對確定
    判決提起再審仍專屬於本院管轄。再審原告於94年3月8日誤
    向最高法院對確定判決提起本件再審之訴，業經最高法院於
    95年6月21日以95年度台再字第21號裁定移送本院審理 。又
    再審原告於前開民事再審之訴狀中對最高法院94年度台上字
    第163號裁定聲請再審部分， 業經最高法院以95年度台聲字
    第400號裁定駁回該部分之聲請 ，此部分非屬本院需審理之
    範圍，併此敘明。
二、再審原告主張略以：最高法院93年度台上字第1549號判決發
    回意旨已闡明再審原告何時知悉吳景宗死亡攸關拋棄繼承之
    起算時點，應詳加調查。惟確定判決竟片面採信再審被告之
    主張為認定，自有消極不適用法規，顯然影響判決之情，依
    司法院大法官釋字第 177號解釋，自有適用法規顯有錯誤之
    再審事由。且再審被告就其主張均未舉證證明，僅主張再審
    原告於何時即應知悉，確定判決竟將前開「可得而知」當作
    「知悉」，認定事實實有違證據法則及經驗法則，亦有適用
    法規顯有錯誤之情。又再審原告主張其未收到再審被告起訴
    狀繕本，直至91年 2月初始得知被繼承人吳景宗之死訊云云
    ，此與經驗法則並無不符，況再審原告拋棄繼承乙事已經台
    灣士林地方法院家事庭准予備查在案，自屬已盡舉證責任。
    再審被告欲推翻該有效之公文書，自應提出更強有力之證據
    以證明其主張，惟確定判決未說明何以再審原告前開主張不
    可採，亦未說明再審被告何以已盡舉證責任，自屬判決不備
    理由， 而有適用法規顯有錯誤之情事 。爰依民事訴訟法第
    496 條第1項第1款規定提起本件再審之訴等語。並聲明：(一)
    確定判決廢棄。(二)廢棄部分再審被告於第一審之訴駁回。(三)
    再審及前審訴訟費用均由再審被告負擔。
    再審被告則未據提出書狀為何聲明或陳述。
三、按有下列各款情形之一者，得以再審之訴對於確定終局判決
    聲明不服：(一)適用法規顯有錯誤者，民事訴訟法第496條第1
    項第1款定有明文。又民事訴訟法第496條第1項第1款所謂適
    用法規顯有錯誤，係指確定判決所適用之法規，顯然不合於
    法律規定，或與司法院現尚有效及大法官會議之解釋，或最
    高法院現尚有效之判例顯有違反，或消極的不適用法規，顯
    然影響裁判者而言，並不包括判決理由矛盾、理由不備、漏
    未斟酌證據及認定事實錯誤之情形在內，有最高法院63年度
    台上字第880號判例意旨可資參照。經查：
  (一)再審原告主張確定判決未就其知悉被繼承人死亡之時點詳細
    調查，即逕採取再審被告之主張為認定，自有消極不適用法
    規，顯然影響判決之情，而有適用法規顯有錯誤之再審事由
    部分：按最高法院93年度台上字第1549號判決非法規，亦非
    判例，且僅係就發回意旨提出其法律上之見解，再審原告並
    未說明確定判決係消極不適用何種法規，則其本此主張確定
    判決適用法規顯有錯誤，已無理由。況確定判決事實及理由
    欄第三項(一)已載明：「……查被上訴人（即再審被告，下同
    ）於90年12月27日提起本件訴訟時，已於起訴狀載明債務人
    即吳景宗於87年1月27日死亡 ，上訴人（即再審原告，下同
    ）等為吳景宗之法定繼承人等語，該起訴狀繕本及言詞辯論
    期日通知於91年1月8日合法送達於上訴人，上訴人並於91年
    2月5日準時到庭辯論等情，有起訴狀、送達證書、報到單及
    言詞辯論筆錄（見原審卷第6、7、18、22至24頁）可稽，足
    見上訴人於91年1月8日收受起訴狀繕本時即知悉吳景宗已死
    亡，…」等語，有確定判決可稽（見確定判決卷第３頁），
    是確定判決就再審原告知悉被繼承人死亡之時點已為調查審
    認，亦未違反最高法院93年度台上字第1549號判決之發回意
    旨。
  (二)再審原告主張確定判決認定再審原告知悉被繼承人死亡時點
    之事實有違證據法則及經驗法則，而有適用法規顯有錯誤之
    再審事由部分：姑不論確定判決漏未斟酌證據或認定事實有
    無錯誤，縱有錯誤，尚非屬適用法規顯有錯誤範疇。況確定
    判決以：再審被告於起訴狀中已載明被繼承人吳景宗於87年
    1月27日死亡及再審原告為吳景宗之法定繼承人等語， 而該
    起訴狀繕本及言詞辯論期日通知均於91年1月8日合法送達再
    審原告，再審原告並於91年2月5日準時到庭辯論等情事，推
    論再審原告於91年1月8日收受起訴狀繕本時即知悉被繼承人
    已死亡一節，亦未違反證據法則及經驗法則。
  (三)再審原告主張確定判決未說明再審原告有關知悉被繼承人死
    亡時點之主張何以不可採，亦未說明再審被告何以就前開時
    點已盡舉證責任，實有判決不備理由之情，而有適用法規顯
    有錯誤之再審事由部分：按諸前開見解，判決不備理由非屬
    民事訴訟法第496條第1項第1款規定 「適用法規顯有錯誤」
    之範圍，再審原告本此提起再審，亦屬無理由。況確定判決
    第三項(二)已載明 ：「.. 拋棄繼承之聲明係屬非訟事件，法
    院並未實體審認拋棄繼承聲明人實際知悉其被繼承人死亡之
    時間，是上訴人聲明拋棄繼承事件固經台灣士林地方法院以
    91 年度繼字第113號准予備查在案（見本院上更(一)字卷第18
    頁），惟無拘束本院之效力，本院仍得依據事實及有關証據
    重新認定上訴人實際知悉其被繼承人死亡之時間，以查明其
    拋棄繼承是否生效。」等語，有確定判決可考（確定判決卷
    第3頁）， 確定判決因而依再審被告起訴狀、地院送達證書
    、報到單及言詞辯論筆錄等認定再審原告於收受前開起訴狀
    時即知悉被繼承人已死亡之事實，亦無不備理由之情事。
四、據上論結，本件再審之訴顯無理由，爰不經言詞辯論，判決
    如主文。
中    華    民    國    95    年    10    月    30    日
                    民事第七庭
                        審判長法  官  鄭三源
                              法  官  周美月
                              法  官  黃嘉烈
正本係照原本作成。
如不服本判決，應於收受送達後20日內向本院提出上訴書狀，其
未表明上訴理由者，應於提出上訴後20日內向本院補提理由書狀
（均須按他造當事人之人數附繕本）上訴時應提出委任律師或具
有律師資格之人之委任狀；委任有律師資格者，另應附具律師資
格證書及釋明委任人與受任人有民事訴訟法第466條之1第 1項但
書或第2項（詳附註）所定關係之釋明文書影本。
中    華    民    國    95    年    10    月    30    日
                              書記官  倪淑芳
附註：
民事訴訟法第466條之1（第1項、第2項）：
對於第二審判決上訴，上訴人應委任律師為訴訟代理人。但上訴
人或其他法定代理人具有律師資格者，不在此限。
上訴人之配偶、三親等內之血親、二親等內之姻親，或上訴人為
法人、中央或地方機關時，其所屬專任人員具有律師資格並經法
院認為適當者，亦得為第三審訴訟代理人。


司法院資訊處製作；財團法人民間司法改革基金會備份。
